【裁判字號】    95,重上,629
【裁判日期】    970122
【裁判案由】    所有權移轉登記
【裁判全文】
臺灣高等法院民事判決           95年度重上字第629號
上  訴  人  丁○○○
訴訟代理人  胡致中律師
            余鐘柳律師
被 上訴 人  辛○○
訴訟代理人  邱俊哲律師
上列當事人間請求所有權移轉登記事件，上訴人對於中華民國95
年10月11日臺灣臺北地方法院94年度重訴字第1177號第一審判決
提起上訴，經本院於97年1月8日言詞辯論終結，判決如下：
    主      文
上訴駁回。
第二審訴訟費用由上訴人負擔。
    事實及理由
一、本件上訴人聲明求為判決：(一)原判決關於駁回上訴人後開第
    二項之訴部分廢棄。(二)被上訴人應給付上訴人192萬3,695元
    及自95年6月1日所具追加起訴狀繕本送達之翌日即95年6月2
    日起至清償日止，按年息5%計算之利息。(三)願供擔保請准宣
    告假執行。被上訴人聲明求為判決：(一)上訴駁回。(二)如受不
    利判決，願預供擔保請准宣告免為假執行。
二、程序方面：
(一)、按民事訴訟法第400第1項所定之一事不再理原則，乃指同一
    事件已有確定之終局判決者而言，而所謂同一事件，必須同
    一當事人就同一法律關係而為同一之請求，始為相當，倘此
    三者有一不同，即不得謂為同一事件 (最高法院85年度台抗
    字第595號裁定參照)。本件上訴人固曾依據不當得利之法則
    ，另案向原審法院起訴請求本件被上訴人與本件原審共同被
    告庚○○、己○○、戊○○、丙○○、乙○○、甲○○ (
    下稱庚○○等6人)連帶返還系爭9筆土地 (地號詳如下述)之
    買賣價金新台幣 (下同)1,638 萬6,580元，並經原審法院判
    決上訴人敗訴確定 (96年度重訴字第32號民事判決─見本院
    卷98至102頁)，惟查本件上訴人在上開另案係本於系爭9筆
    土地之買賣契約解除後所生不當得利返還請求權，請求本件
    被上訴人返還系爭9筆土地之買賣價金，經核與本件上訴人
    係以系爭9筆土地之買賣契約仍存在為前提，而主張本件被
    上訴人藉詞消滅時效完成而拒絕移轉系爭9筆土地所有權應
    有部分各1/8，伊仍得本於繼承之法律關係及不當得利之法
    則，請求被上訴人返還系爭9筆土地之買賣價金土地所有權
    應有部分各1/8 (見原審卷107頁、本院卷162、253頁)，兩
    者之請求權基礎原因事實並不相同，顯難認係同一事件，揆
    諸首揭說明，本件自非上開另案確定判決既判力所及。
(二)、上訴人於起訴時，原係請求被上訴人應與原審共同被告庚○
    ○等6人 (以上6人業經上訴人撤回上訴─見本院卷217頁)連
    帶給付1,638萬6,580元及自民國 (下同)89 年10月1日起，
    至清償日止，按年息5%計算之利息，嗣在本院訴訟進行中減
    縮請求被上訴人應給付192萬3,695元及自95年6月1日所具追
    加起訴狀繕本送達之翌日即95年6月2日起至清償日止，按年
    息5%計算之利息 (見本院卷252頁)，經核與民事訴訟法第
    446 條第1項但書、第255條第1項第3款規定相符，應予准許
    。合先敘明。
三、上訴人主張：被上訴人與原審共同被告庚○○等6人之母林
    廖洪柚於78年2月20日將其所有坐落台北縣新店市○○段湖
    閃坑小段106、107、108、109、110、114、115、116-2、
    118、118-5、118-6、192、198、201、202、203、208地號
    土地17筆 (下稱系爭17筆土地)，面積共計8. 115416公頃，
    以5,129萬7,600元之價格出售予伊及訴外人林張麥花、蔡玉
    珠3人，雙方並訂有不動產買賣契約書（下稱系爭買賣契約
    書），伊亦已付清全數價金。嗣訴外人林張麥花於84年9月
    21 日死亡，其繼承人5人與訴外人蔡玉珠均將上開土地之承
    買權利書讓與伊。又系爭17筆土地之其中107、114、118-5
    、118-6、192、198、203及208地號土地8筆 (下稱系爭8筆
    土地)已完成所有權移轉登記，其餘9筆土地 (下稱系爭9筆
    土地)，面積共計2萬4,960平方公尺，因伊斯時不具自耕農
    身分，故迄未辦理所有權移轉登記。其後，林廖紅柚與其夫
    林水枝相繼死亡，被上訴人及原審共同被告庚○○等6人即
    於80年10月3日辦妥系爭9筆土地之繼承登記，並由被上訴人
    取得系爭9筆土地所有權應有部分各1/8。嗣因土地法關於移
    轉私有農地須有自耕能力之限制已於89年1月26日取消，伊
    乃多次洽請被上訴人辦理系爭9筆土地所有權應有部分各1/8
    之所有權移轉登記，然遭被上訴人拒絕，惟被上訴人既係因
    繼承被繼承人林廖紅柚之財產而取得系爭9筆土地所有權應
    有部分各1/8，自屬受有系爭9筆土地所有權應有部分各1/8
    之買賣價金192萬3,695元之利益，詎被上訴人竟藉詞伊之所
    有權移轉登記請求權已罹於15年消滅時效，而拒絕將系爭9
    筆土地所有權應有部分各1/8辦理所有權移轉登記予伊，顯
    係受有買賣價金192萬3,695元之不當得利等情，爰依據繼承
    之法律關係及不當得利之法則，求為命被上訴人給付192萬
    3,695元及自95年6月2日起至清償日止，按年息5%計算利息
    之判決 (上訴人於起訴時，原係先位聲明請求被上訴人應將
    系爭9筆土地所有權應有部分各1/8辦理所有權移轉登記予伊
    ，及備位聲明請求被上訴人應與原審共同被告庚○○等6人
    連帶給付1,638萬6,580元本息。經原審判決上訴人全部敗訴
    後，上訴人聲明不服提起上訴，嗣於本院訴訟進行中撤回其
    先位聲明請求之上訴而告確定，並就備位聲明請求減縮如上
    述─見本院卷230頁)。
    被上訴人則以：伊係因繼承而取得系爭9筆土地所有權應有
    部分各1/8，並非無權取得。伊並不知被繼承人林廖紅柚曾
    於78年2月間與上訴人及訴外人林張麥花、蔡玉珠簽訂系爭
    買賣契約書，亦不知上訴人何以自78年2月間簽訂系爭買賣
    契約書後，迄至提起本件訴訟前，均未曾主張權利及請求辦
    理系爭9筆土地之所有權移轉登記。又系爭買賣契約書係於
    78年2月間簽訂，系爭8筆土地亦已辦畢所有權移轉登記，惟
    上訴人卻遲至94年6月間始就系爭9筆土地提起本件訴訟，請
    求辦理所有權移轉登記，是其請求權業已罹於時效而消滅，
    縱上訴人復依據不當得利之法則為請求，其請求權亦已罹於
    時效，而不得再為請求等語，資為抗辯。
四、經查被上訴人之被繼承人林廖紅柚於78年2月20日將系爭17
    筆土地以5,129萬7,600元之價格出售予上訴人及訴外人林張
    麥花、蔡玉珠3人，雙方訂有系爭買賣契約書，上訴人並已
    付清全部買賣價金，系爭8筆土地業已辦畢所有權移轉登記
    ，另系爭9筆土地則由被上訴人及原審共同被告庚○○等6人
    於80年10月3日辦畢繼承登記之事實，為兩造所不爭執 (見
    原審卷70頁背面)，並有不動產買賣契約書、支票及土地登
    記謄本可稽 (見原審卷9至15頁；本院卷63至97頁），固堪
    信為真實。
五、上訴人雖主張被上訴人因繼承被繼承人林廖紅柚之一切債權
    債務，即負有將其因繼承而取得之系爭9筆土地所有權應有
    部分各1/8辦理所有權移轉登記予伊之義務，被上訴人既為
    時效抗辯而拒不辦理登記，即屬受有系爭9筆土地所有權應
    有部分各1/8之買賣價金192萬3,695元之不當利益，伊自得
    請求返還云云。惟被上訴人則以前揭情詞置辯。按民法第
    179條規定不當得利之成立要件，必須無法律上之原因而受
    利益，致他人受損害，且該受利益與受損害之間具有因果關
    係存在，從而，因給付而受利益者，倘該給付係依有效成立
    之債權契約而為之，其受利益即具有法律上之原因，自不生
    不當得利之問題 (最高法院89年度台上字第288號判決參照)
    。本件上訴人既主張系爭買賣契約仍屬有效成立 (見本院卷
    162、253頁)，則被上訴人之被繼承人林廖紅柚基於系爭買
    賣契約而受領上訴人所給付之系爭9筆土地買賣價金，即具
    有法律上之原因，依上開說明，自非不當得利，是上訴人依
    據繼承之法律關係及不當得利之法則，請求被上訴人返還系
    爭9筆土地所有權應有部分各1/8之買賣價金192萬3,695元及
    加付法定遲延利息，即屬無據。
六、綜上所述，上訴人依據繼承之法律關係及不當得利之法則，
    請求被上訴人給付192萬3,695元及自95年6月2日起，至清償
    日止，按年息5%計算之利息部分，自屬不應准許。從而，原
    審就上開部分所為上訴人敗訴之判決，所持理由雖與本院不
    同，但其結果並無二致，仍應維持，上訴論旨仍執前詞指摘
    原判決此部分不當，求予廢棄改判，應認為無理由，應予駁
    回。
七、至兩造其餘之攻擊或防禦方法及未經援用之證據，經本院斟
    酌後，認為均不足以影響本判決之結果，自無逐一詳予論駁
    之必要，併此敘明。
八、據上論結，本件上訴應認為無理由，依民事訴訟法第449條
    第2項、第78條，判決如主文。
中    華    民    國     97    年    1    月    22    日
                    民事第六庭
                        審判長法  官  林鄉誠
                              法  官  梁玉芬
                              法  官  許紋華
正本係照原本作成。
如不服本判決，應於收受送達後20日內向本院提出上訴書狀，其
未表明上訴理由者，應於提出上訴後20日內向本院補提理由書狀
（均須按他造當事人之人數附繕本）上訴時應提出委任律師或具
有律師資格之人之委任狀；委任有律師資格者，另應附具律師資
格證書及釋明委任人與受任人有民事訴訟法第466條之1第1項但
書或第2項（詳附註）所定關係之釋明文書影本。
中    華    民    國     97    年    1    月    23    日
                               書記官  潘大鵬
附註：
民事訴訟法第466條之1（第1項、第2項）：
對於第二審判決上訴，上訴人應委任律師為訴訟代理人。但上訴
人或其他法定代理人具有律師資格者，不在此限。
上訴人之配偶、三親等內之血親、二親等內之姻親，或上訴人為
法人、中央或地方機關時，其所屬專任人員具有律師資格並經法
院認為適當者，亦得為第三審訴訟代理人。


司法院資訊處製作；財團法人民間司法改革基金會備份。
